【裁判字號】    91,重訴,658
【裁判日期】    920410
【裁判案由】    損害賠償
【裁判全文】
臺灣臺中地方法院民事判決  九十一年度重訴字第六五八號
    原      告  丁○○
                丙○○
                己○○
                庚○○
    共      同
    訴訟代理人  戊○○      住.
    被      告  乙○○      籍.
                              .
                台灣省台中市明德女子高級中學
                            設.
    法定代理人  甲○○      住.
    右  一  人
    訴訟代理人  吳雄仁律師
右當事人間請求損害賠償事件，本院判決如左：
    主    文
原告之訴及假執行之聲請均駁回。
訴訟費用由原告負擔。
    事實及理由
甲、程序方面：
壹、訴狀送達後有擴張應受判決事項之聲明；請求之基礎事實同一等情形時，原告得
    追加他訴，民事訴訟法第二百五十五條第一項第二款、第七款分別定有明文。所
    謂請求之基礎事實同一，係指變更或追加之訴與原訴之主要爭點有其共同性，各
    請求利益之主張在社會生活上可認為同一或關連，而就原請求之訴訟及證據資料
    ，於審理繼續進行在相當程度範圍內具有同一性或一體性，得期待於後請求之審
    理予以利用，俾先後兩請求在同一程序得加以解決，避免重複審理，進而為統一
    解決紛爭者，即屬之 (最高法院九十年度台抗字第二號判決意旨參照)。本事件
    起訴時原告本僅有丁○○、己○○二人，各請求被告連帶給付新台幣 (下同)三
    百萬元，嗣於民國九十一年七月二十九日提出準備書狀，除聲明擴張為各請求四
    百六十八萬零七百元、五百萬元外，另追加丙○○、庚○○為原告，固屬訴之追
    加。惟原告丁○○、己○○擴訴之聲明部分，本無庸得被告之同意；另追加原告
    丙○○、庚○○請求部分與原告丁○○、己○○主張之損害，均係基於被告乙○○於八十九年八月三日與已死亡之訴外人何婷婷、詹慕畇發生車禍，致其等死亡
    而來，顯具有基礎事實之同一性，揆諸前揭法條，原告所為訴之追加應屬合法，
    被告台灣省台中市明德女子高級中學 (下稱明德女中)不同意追加原告，尚無可
    採。
貳、被告乙○○受合法通知，無正當理由，未於言詞辯論期日到場，核無民事訴訟法
    第三百八十六條各款所列情形，爰依原告之聲請，由其一造辯論而為判決。
乙、實體方面：
壹、兩造爭執要旨：
一、原告起訴主張：原告己○○之女、原告庚○○之外孫女即已死亡之被害人何婷婷
    ，原就讀於被告明德女中，八十九年八月三日上午七時三十分許，被害人何婷婷
    騎乘機車後座搭載原告丁○○、丙○○夫妻之女即已死亡之被害人詹慕畇，上學
    途中行經台中市○區○○○路與富貴街之交岔路口處，被告明德女中之受僱人即
    被告乙○○駕駛校車沿同路同方向行駛，被害人二人則與校車併行和校車內之學
    生聊天，此為被告乙○○自後視鏡所得知悉，適有訴外人蔡慧美由富貴街騎乘機
    車右轉進入南京東路，兩部機車發生碰撞倒地時，因被告乙○○當時未注意行經
    交岔路口應減速慢行作隨時停車之準備反以超越四十公里時速限制以極快速度前
    進；且校車與害人機車數度併排前進，亦未隨時採取必要之安全措施；又對於本
    可輕易預見自交岔路口突然竄出之蔡慧美機車，未防範危險發生；復未注意已有
    車禍發生之路況等過失，校車前後輪均輾過被害人何婷婷、詹慕畇之身體致其等
    當場死亡，被告乙○○應負侵權行為損害賠償責任，被告明德女中係僱用人，亦
    應連帶負責。而被害人詹慕畇、何婷婷之醫藥費分別係由原告丁○○、庚○○支
    出；另原告丁○○、丙○○、己○○三人受養贍之權利，亦均受侵害；又原告丁○○、丙○○、己○○三人因愛女車禍身亡，精神上痛苦莫名，為此爰依侵權行
    為之法則，請求被告連帶賠償原告丁○○、庚○○喪葬費六十八萬零七百元、七
    十一萬七千三百元；連帶賠償原告丁○○、丙○○、己○○養贍費各一百萬元、
    一百萬元、二百萬元，慰撫金各三百萬元等語。並聲明：(一)被告應連帶給付原
    告丁○○、丙○○、己○○、庚○○各四百六十八萬零七百元、四百萬元、五百
    萬元、七十一萬七千三百元，及均自八十九年八月三日起至清償日止按年息百分
    之五計算之利息；(二)原告願供擔保，請准宣告假執行。
二、被告乙○○未於言詞辯論期日到場，亦未提出書狀作何聲明或陳述。被告明德女
    中則以：本件車禍之發生，係因被害人騎機車與車速不快之校車併行，漫不經心
    側臉與校車內之同學聊天，俟發現蔡慧美之機車自富貴街轉出之，閃避不及強力
    追撞，造成二輛機車倒下人飛出所致，本件車禍並非由交岔路口駛出之蔡慧美機
    車遭校車撞到，而係已直行之蔡慧美機車，遭被害人之機車由後追撞，此種情形
    事出突然，自非被告乙○○所能防範，亦與校車行經交岔路口是否減速慢行、有
    無注意車前狀況或併行間隔無關，被告乙○○應無過失責任，被告明德女中亦無
    連帶賠償義務等語資為抗辯。並聲明：如主文所示。
貳、原告及被告明德女中不爭執之事實：
一、被告乙○○駕駛被告明德女中校車於右揭時地與騎乘機車搭載被害人詹慕畇之被
    害人何婷婷發生車禍，致被害人死亡。
二、被告乙○○係受僱於被告明德女中，當時正執行職務中。
三、原告己○○係被害人何婷婷之母，原告丁○○、丙○○則係被害人詹慕畇之父母
    。
      以上雙方不爭執之事實，本院採為判決之基礎。
參、得心證之理由：
    本件所應審酌之處，厥為：被告乙○○就本件車禍之發生，是否有過失？
一、被告乙○○於八十九年八月三日警訊時陳稱：「．．．當時情形是我駕駛自大客
    ＷＬ─二一０之明德校車，由在南京東路上由北向南，經過富貴街時，看見蔡慧
    美駕ＳＵＧ─九五三之機車，從富貴街右轉至南京東路，因她轉彎之幅度太大，
    我從旁閃過她，當我閃過她，我車子已在她前方，忽然聽到車輛撞及之聲音，我
    從照後鏡看到何婷婷及詹慕盷被撞及倒地，且我車子有壓到何婷婷，我就停車下
    車觀視．．．」等語 (見本院依職權調取之台灣台中地方法院檢察署八十九年度
    相字第一一四三號相驗卷宗《下稱第一一四三號相驗卷》第十頁、第十一頁)；
    於檢察官同日訊問時陳稱：「 (問：車禍發生情形？)．．．岔路口時．．．右
    邊的那條路有一輛機車出來，他右轉出來同方向騎，我為了閃避方向盤偏左打，
    我沒看到那二個學生，我不知道他們如何跌到我車下，我聽到聲音後，看照後鏡
    看到有人倒在我車下，我稍微踩了煞車，後輪感覺有障礙物」；「 (問：你的車
    子有無擦撞那二名學生騎的機車？)沒有」；「 (問：聽到碰撞聲音在何時？)
    當第一部機車右轉後，我超越機車一半時便聽到碰撞聲」等語 (見第一一四三號
    相驗卷第二十五頁、第二十六頁)；證人蔡慧美於八十九年八月三日警訊時證稱
    ：「．．．當時我騎乘輕機ＳＵＧ─九五三經右列時地時，被人從後衝撞，我跌
    倒在地，然後我發現兩個明德女中之學生騎乘一部輕機ＥＺＷ─六六九從後撞我
    ，然後她們現場倒地死亡」；「 (問：死者駕駛輕機ＥＺＷ─六六九衝擊你何處
    ？)撞及我機車之正後方，致使我機車車牌凹陷」；「明德校車在我們撞擊前在
    我之後面，撞擊後我曾倒地，倒地後起來，看見明德校車停於我們之前方」等語
    (見第一一四三號相驗卷第十三頁、第十四頁)；於檢察官同日訊問時證稱：「 (
    問：車禍發生情形？)我從富貴街右轉往南京東路，我慢慢的騎，突然後輪被追
    撞，撞擊的力量很大，我便跌入車子底下．．．」 (見第一一四三號相驗卷第二
    十六頁)等語；於本院九十一年八月十五日行言詞辯論時證稱：「 (問：車禍當
    時行進方向為何？)從富貴街右轉南京東路，我要去十甲市場」；「 (問：富貴
    街與南京東路交岔路口有無號誌燈？)沒有」；「 (問：轉入南京東路後行駛多
    遠始遭撞及？)已經直行一段距離才被撞到，我騎的很慢，從我的後面撞上」；
    「 (問：遭撞擊倒地後摔倒於何處？)係路邊停車的車底下，不是校車底下」等
    語；證人即車禍當時乘坐校車之明德女中學生林淑慧於本院同日行言詞辯論時證
    稱：「 (問：當時各車之位置為何？)本來我看到蔡慧美機車從巷口轉出來，剛
    轉出來係在校車前面約三、四公尺，剛轉出來校車已經在富貴街的交岔路口，當
    時被害人機車應該係在校車的中間位置，當時被害人機車係快進入交岔路口，當
    時被害人二人有側臉跟校車的人在聊天，他們大約在二個巷子之前就在跟校車裡
    面的人聊天，他們當時的時速跟校車差不多，被害人係來不及閃蔡慧美的機車就
    撞到機車，蔡慧美就往路旁車飛，被害人就往快車道飛，他們倒地時係在校車中
    間，不是校車之前，兩個人有被校車輾過去」等語；證人即車禍當時亦乘坐校車
    之明德女中學生林芳怡於本院同日行言詞辯論時證稱：「 (問：當時各車之位置
    為何？)在校車尚未到富貴街前一段距離我就有看到被害人的機車，本來被害人
    機車係在校車前，後來校車追過被害人機車，然後因為校車上的人跟被害人打招
    呼，被害人就跟校車併排行駛，他們只有跟車上的人打聲招呼，那時離路口還有
    一段距離，然後被害人機車又有開到校車前面，在進入口之前機車係在校車的前
    方一點點，蔡慧美的機車係突然轉出來，當時校車跟被害人機車是否已經進入路
    口忘記了，蔡慧美機車剛轉出來直行一小段距離就被被害人機車撞上，蔡慧美係
    倒向路旁被害人就往中間倒，被害人剛倒地時係前面或中間我不清楚，但是我沒
    有看到他們掉到校車前面」等語；證人即車禍後曾至現場處理之警員顏衛光於本
    院同日行言詞辯論時證稱：「 (問：富貴街與南京東路交岔路口有無號誌燈？)
    沒有號誌燈也沒有閃燈」；「 (問：被害人有無遭輾過痕跡？)他們兩個頭部都
    被輾過變形的痕跡」；「 (問：撞擊點在何處？)刮地痕起點是在調查報告表內
    一點五公尺及零點一六公尺中間延伸五點九公尺，距離路口約七公尺」等語；另
    依附於第一一四三號相驗卷第五頁至第九頁、本院依職權調取之台灣台中地方法
    院檢察署八十九年度相字第一一四四號相驗卷宗第二十六頁至三十一頁之現場照
    片所示、第一一四三號相驗卷第二十頁之台中市○○○道路交通事故調查報告表
    (下稱調查報告表)肇事經過摘要欄記載，事故發生後車輛損壞情形為：被害人機
    車車前車頭擋泥板及前輪遺留蔡慧美車牌照綠色漆，機車左側倒地，蔡慧美後車
    牌斷裂，前菜籃擦撞凹損，機車左側倒地，校車車右側車身由前輪軸後２．９８
    Ｍ、離地面０．４４公分有明顯擦痕跡，右後輪擦痕跡，停放於路旁之訴外人虞
    孝訓之自小客車左後角擦撞痕跡遺留紅色漆；又南京東路與富貴街口，係無號誌
    之交岔路口，本件車禍發生後，被害人機車於車禍現場遺留有一公尺煞車胎痕在
    先，之後則有五．九公尺刮地痕，煞車胎痕終點與刮地痕起點距離一．五公尺，
    上述煞車胎痕起迄點均在快慢車道分隔線上，起點與富貴街路邊延伸處之垂直距
    離為六公尺，此有附於第一一四三號相驗卷第二十頁之調查報告表可憑。是綜據
    前開被告乙○○、證人蔡慧美、林淑慧、林芳怡、顏衛光之供證及證物所示，本
    件車禍碰撞之客觀經過事實，應係被告乙○○駕駛校車與被害人何婷婷騎乘機車
    搭載被害人詹慕畇，均沿台中市○區○○○路由北往南方向行駛，途經該路與富
    貴街之無號誌交岔路口處，兩車呈併行狀態，此時蔡慧美之機車自富貴街右轉進
    入南京東路並已轉正開始直行，被告乙○○駕駛之校車閃避並正超越蔡慧美之機
    車一半時，被害人何婷婷騎乘之機車於過富貴街口七公尺處，先自後追撞蔡慧美
    之機車，失控人車倒地後被害人二人滑入被告乙○○校車前後輪中間車盤底下，
    遭校車輾壓當場死亡。至於肇事原因，則係被害人何婷婷騎乘機車與校車併行時
    ，側臉與坐於校車內之同學聊天，致未能即時發現右前方有自富貴街轉出由蔡慧
    美所騎乘之機車，及至轉回頭時，已無法採取適當之安全措施，致閃煞不及追撞
    蔡慧美所騎乘機車之違反道路通安全規則第九十四條第三項之疏失行為所致。
二、原告主張被告乙○○，就本件車禍之發生應有過失，無非係以：被告乙○○自後
    視鏡應可知悉，被害人二人與校車數度併行和校車內之學生聊天，但未隨時採取
    必要之安全措施；對於本可輕易預見自交岔路口突然竄出之蔡慧美機車，亦未防
    範危險發生；未注意已有車禍發生之路況；行經交岔路口未減速慢行作隨時停車
    之準備反以超越四十公里時速限制以極快速度前進云云為論據。惟查：汽車行駛
    時，駕駛人應注意車前狀況及兩車併行之間隔，並隨時採取必要安全措施；汽車
    行經無號誌之交岔路口時，應減速慢行，作隨時停車之準備，道路交通安全規則
    第九十四條第三項、第九十三條第一項第三款 (九十年五月三十日修正前為第四
    款)固分別定有明文。然道路交通安全規則第九十四條第三項賦予車輛駕駛人前
    開注意義務之立法目的，應在於避免與車輛前方之人車發生碰撞，及因車輛併行
    間隔過近擦撞，肇致危險；又道路交通安全規則第九十三條第一項第三款規範之
    意旨，當在於避免車輛行經無號誌之交岔路口時因車速過快，對於前方交岔路口
    內之車輛行人無法即時防範，亦即保護之對象應係交岔路口內之車輛行人。而本
    件車禍之發生，既係被害人騎乘機車先自後追撞蔡慧美之機車，失控人車倒地後
    被害人二人再滑入被告乙○○校車前後輪中間車盤底下，遭校車輾壓當場死亡，
    並非被告乙○○駕駛之校車與被害人騎乘之機車併行間隔過近發生擦撞；亦非被
    告乙○○先撞擊前方交岔路口內自富貴街轉出之蔡慧美機車，致使被害人閃避不
    及再度碰撞，自與被告乙○○是否事先知悉被害人二人與校車數度併行和校車內
    之學生聊天，或有無預見自交岔路口突然竄出之蔡慧美機車，或有無減速慢行作
    隨時停車之準備，致未能隨時採取必要之安全措施，以防範危險之發生無關。況
    且，被害人與蔡慧美係在已過富貴街七公尺處始發生碰撞，則車禍發生點既非交
    岔路口內，更不能以被告乙○○駕駛校車在無號誌交岔路口前未減速慢行作隨時
    停車之準備，作為被告乙○○有過失之論據。再者，本件肇事路段車禍當時係時
    速限制為四十公里之市區道路 (參照前開第一一四三號相驗卷第二十頁道路交通
    調查報告表所載，雖依九十年五月三十日新修正之道路交通安全規則，市區道路
    之時速限制已放寬為五十公里，惟被告乙○○是否有超速之違規行為，仍應以車
    禍當時之規定為準)，而被告乙○○肇事當時之時速，依其於八十九年八月三日
    警訊時 (見第一一四三號相驗卷第十一頁)、同日檢察官訊問時 (見第一一四三
    號相驗卷第二十五頁)，均供稱：四十公里左右，雖被告乙○○於同日檢察官訊
    問時一度陳稱：時速四十多公里云云，惟衡諸常情，一般人駕車時除非剛好目視
    汽車碼表，否則對於車速僅憑感覺判斷時，誤差難免，尚難逕排除被告乙○○二
    次未超速之陳述，僅據其一度不同之供述，即認被告乙○○有超速之違規行為；
    另證人林淑慧、林芳怡於本院九十一年八月十五日行言詞辯論時雖均證稱：當時
    校車之速度很快云云、然其二人另均證稱：當時被害人機車之速度與校車差不多
    ，證人林芳怡更證稱：被害人機車之車速僅係普通，且曾超越校車云云，則行車
    速度僅係普通之被害人機車，既與校車併行前進甚至曾超越校車，何能獨認被告
    乙○○所駕駛校車之速度很快，證人林淑慧、林芳怡該部分之證述，顯有瑕疵，
    亦不得作為被告乙○○有超速行車之事實，而被害人所騎乘之機車自追撞蔡慧美
    之機車，失控人車倒地後滑入被告乙○○校車前後輪中間車盤底下當在瞬間，參
    諸交通部頒汽車行駛距離及反應距離一覽表所載，一般駕駛人之平均反應力，約
    四分之三秒即０．七五秒，是縱認被告乙○○在被害人追撞蔡慧美機車時即時發
    現，但在事出突然之情形下，反應尚且不及，亦難認其能採取適當之閃避行為而
    加以防範；又縱認被告乙○○當時之時速確為四十多公里，略為超速，有違道路
    交通安全規則第九十三條第一項之規定，惟衡諸當時之客觀事態，被告縱使依規
    定速限行車，對於事故之發生仍應無避免之可能性。執此，被告乙○○就本件車
    禍之發生，實難以閃避防範，並無過失，本件車禍經台灣台中地方法院檢察署檢
    察官偵查時送請鑑定結果，就被告乙○○之部分肇事責任亦為相同之認定，有附
    於第一一四三號相驗卷第三十九頁之台灣省台中市區車輛行車事故鑑定委員會九
    十年十月十九日中市鑑字第九０五四五號分析意見書可憑，而被告乙○○經台灣
    台中地方法院檢察署檢察官偵查結果，亦認其犯罪嫌疑不足，以九十一年度偵字
    第八九０號過失致死案件予以不起訴處分確定，有不起訴處分書附於本院依職權
    調取之該案件卷宗可稽，原告之主張應無可採。
三、侵權行為之要件，以行為人具有故意或過失前提，苟無故意或過失即無所謂侵權
    行為，自無損害賠償責任可言；又民法第一百九十一條之二固規定：「汽車、機
    車或其他非依軌道行駛之動力車輛，在使用中加損害於他人者，駕駛人應賠償因
    此所生之損害，但於防止損害之發生，已盡相當之注意者，不在此限」，惟該條
    文之規定並非在使汽車駕駛人負無過失之侵權行為責任，亦即僅係中間責任，如
    能證明汽車駕駛人無過失，仍得據以免責，而被告乙○○就本件車禍之發生應無
    過失，既已詳述如前，亦即已有相當證據證明被告乙○○並無過失，被告乙○○
    自無須負侵權行為損害賠償責任，其僱用人即被告明德女中亦無連帶賠償義務。
    從而原告本於侵權行為之法則提起本訴，求為判決如聲明所示，為無理由，應予
    駁回。
四、本件事證已臻明確，兩造其餘攻擊防禦及證據調查，均與本案之判斷不生影響，
    自勿庸一一審酌論列，併此敘明。
五、原告之訴已經駁回，其假執行之聲請亦失所附麗，應併駁回之。
據上論結，本件原告之訴為無理由，依民事訴訟法第三百八十五條第一項前段、第七
十八條、第八十五條第一項前段。
中      華      民      國    九十二    年      四      月        十    日
                                        臺灣臺中地方法院民事第一庭
~B法      官  劉長宜
右為正本係照原本作成。
如不服本判決，應於判決送達後二十日內，向本院提出上訴狀。
中      華      民      國    九十一    年      四     月    十一       日
~B法院書記官  葉友琴


司法院資訊處製作；財團法人民間司法改革基金會備份。
